行  政  法  院  判  決                          八十七年度判字第一三○六號
    原      告  乙○○
                甲○○
                戊○○
                丁○○
                丙○○
    被      告  臺中市中山地政事務所
右當事人間因地上權登記事件，原告不服臺灣省政府中華民國八十五年五月一日八五
府訴一字第一五二一○○號再訴願決定，提起行政訴訟。本院判決如左︰
    主  文
原告之訴駁回。
    事  實
緣原告乙○○及其餘原告之被繼承人孫瑞昌暨周沈碧蓮、戴子楠、王若冰、于一民等
人於民國八十四年四月十五日以渠等於坐落臺中市○區○○○段九○—二二地號土地
上有房屋，已因時效取得地上權，分別向被告申請登記為地上權人，經被告於八十四
年五月十八日通知渠等於十五日內補正，逾期未為補正，被告乃以八十四年六月九日
第九號駁回通知書駁回其登記之申請，渠等不服，提起訴願、再訴願，遞遭決定駁回
，原告遂提起行政訴訟（孫瑞昌於再訴願後死亡，由其繼承人即原告甲○○、戊○○
、丁○○、丙○○承受提起本訴）。茲摘敘兩造訴辯意旨於次：
原告起訴意旨略謂︰原告等在坐落臺中市○區○○○段九十之二三地號土地連續占有
十年以上，並有房屋，且依土地登記規則第一百零三條辦畢土地複丈，及依同規則第
一百十四條提出戶籍謄本以證明開始占有之文件，惟被告卻多予延宕，先以「一、證
明人與內政部八十年八月七日台內地字第八○七七六○四號函規定不符。二、請以時
效取得地上權登記審查要點第一、四、六、八、十一點辦理。」致原告等人無從知悉
如何補正，後經理論，被告又以申請時間過久，擅改以八十四年四月十五日收件，並
由原承辦人繼續承辦。惟仍於八十四年五月十八日要求原告等十五日補正「一、申請
人主張以房屋占有取得時效地上權，經查會稅捐，精武路一八六巷二號、一七四號、
一六八號房屋納稅義務人為宜寧中學，非申請人所有（一七四號及一六八號由一八六
巷二號整編）。二、未依時效取得地上權登記審查要點第八點辦理。三、請依時效取
得地上權登記審查要點第三項第四款規定提供未違反土地使用管制證明。」原告實不
明瞭被告所要求補正之內容究屬何文件，甚至無從補正（如一），乃遭被告於八十四
年六月九日駁回申請。按土地登記規則第一百十四條規定，申請時效取得地上權之文
件並無「應提供未違反土地使用管制證明」文件，且原告亦無同規則第五十條須補正
情事，被告無故刁難，期使原告之申請無法補正，再予駁回，顯然違法。況被告要求
原告補正事項，或以與「內政部八十年八月七日台內地字第八○七七六○四號函規定
不符」或謂「未依時效取得地上權登記審查要點第八點辦理」，原告非行政機關，如
何於十五日內知悉內政部函如何規定，且既云「與規定不符」，原告已無從補正，似
應逕予駁回，何以再命原告補正？再者，時效取得地上權審查要點，非屬中央法規標
準法第三條所稱命令，無法律授權，不得依此羈束原告，更甚者，該審查要點顧名思
義係行政機關做為處理時效地上權之「審查內規」，似應由被告依該要點審查後告悉
原告欠缺何種文件，及如何補正，非如被告所為逕謂「未依時效取得地上權登記審查
要點第八條辦理」，使原告無從知悉「審查要點第八條規定如何」？原告又如何補正
？又被告八十四年五月通知補正書第一點顯違反土地登記規則第一百十四條程序，申
請人依法申請，被告應僅就申請人所提出之文件為形式審查而已，違章房屋之所有權
人究係何人，被告無庸審酌，其不依同規則第一百十四條公告，如有異議，再依土地
法第五十九條第二項辦理，竟先予實體審查，顯係偏袒土地所有權人。該通知書所載
「提供未違反土地使用管制證明」，因土地法、土地登記規則均未有該規定，被告審
查時如須參考，亦應明示如何提供「未違反土地使用管制證明」。原告不知被告係要
求「都市計畫土地使用分區證明書」而未提供，實因被告未明示應補正之文件內容所
致。末查，本件爭執在於八十四年二月二十八日及八十四年五月十八日（起訴書誤為
十三日被告所要求之補正通知書是否合法，而非在事後之駁回是否合法，蓋依正常情
況「補正」須有法律規定，即原告提出申請應備何文件，係法律規定之範圍，不容被
告提出無理補正要求，且既云補正，被告即負有明確告知原告應補正何種文件，而非
泛稱與規定不符。被告通知補正文件既於法不合，原告不於法定期間內補正即難謂有
違法之處，一再訴願決定對此未予斟酌，特予陳明，請判決均予撤銷等語。
被告答辯意旨略謂︰按時效取得地上權設定登記，依時效取得地上權審查要點第三項
第四款規定不得違反土地使用管制法令，且依內政部七十八年三月二日台內地字第六
七三五五○號函釋有否違反土地管制法令應否檢附證明文件：「．．．係屬事實認定
問題，應請該管都市計畫主管機關依實際情況依法認定之。故為配合都市計畫土地使
用管制，申請該項地上權設定登記時，應由申請人檢附該管縣（市）都市計畫主管機
關認定不違反都市計畫法規之證明文件，以憑辦理。」本件原告並未檢附該證明文件
，被告所為通知補正應無違誤，原告未於補正期限內按照補正事項補正而遭駁回，於
法有據，請駁回原告之訴等語。
    理  由
本件原申請人孫瑞昌於再訴願決定後之八十五年十一月九日死亡，其繼承人甲○○、
戊○○、丁○○、丙○○承受行政救濟程序，提起本件行政訴訟，於法無違，合先敘
明。次按「登記機關接收申請登記案件後，應即依法審查。」「依前條審查結果，有
左列各款情形之一者，登記機關應通知申請人於接到通知書之日起十五日內補正：一
、申請人之資格不符或其代理人之代理權有欠缺者。二、申請書不合程式或應提出之
文件不符者。三、申請書記載事項，或關於登記原因之事項，與登記簿或其證明文件
不符，而未能證明其不符之原因者。四、未依規定繳納登記規費者。」「依第四十七
條審查結果，有左列各款情形之一者，登記機關應以書面敘明理由，駁回登記之申請
．．．四、逾期未補正或未照補正事項完全補正者。」「土地總登記後，因合法占有
申請地上權取得登記時，應提出占有土地四鄰之證明書或公證書、或其他足資證明開
始占有時及申請登記時繼續占有之事實。」「前項登記之申請，經登記機關審查證明
無誤後應即公告。」分別為八十四年九月一日修正前土地登記規則第四十七條第一項
前段、第四十八條、第四十九條第一項、第一百十三條第一項、第二項所明定。又時
效取得地上權登記審查要點第三點第四款、第八點規定：「占有人有左列情形之一者
，不得申請時效取得地上權規定：．．．四、使用違反土地使用管制法令。」「占有
人申請登記時應填明土地所有權人之現住址及登記簿所載之住址，如土地所有權人死
亡者，應填明其繼承人及該繼承人現住址。土地所有權人為祭祀公業、寺廟或神明會
，．．．無人承認繼承之土地．．．」本件原告乙○○及其餘原告之被繼承人孫瑞昌
暨周沈碧蓮、戴子楠、王若冰、于一民等人以渠等於坐落臺中市○區○○○段九○—
二二地號土地上有房屋，已因時效取得地上權，分別向被告申請登記為地上權人，經
被告於八十四年五月十八日通知渠等於十五日內補正，逾期未為補正，被告乃以八十
四年六月九日第九號駁回通知書駁回其登記之申請，原告乃循序提起行政訴訟。經查
被告於八十四年五月十八日要求原告等十五日補正：「一、申請人主張以房屋占有取
得時效地上權，經查會稅捐，精武路一八六巷二號、一七四號、一六八號房屋納稅義
務人為宜寧中學，非申請人所有（一七四號及一六八號由一八六巷二號整編）。二、
未依時效取得地上權登記審查要點第八點辦理。三、請依時效取得地上權登記審查要
點第三項第四款規定提供未違反土地使用管制證明。」本件原告申請時土地登記規則
第一百十三條第一項（現為一百十四條第一項）並未詳列應提出之文件，僅規定應提
出占有時及申請登記時繼續占有之事實，並例示提出占有土地四鄰之證明書或公證書
。而地上權依民法第八百三十二條規定，係指以在他人土地上有建築物，或其他工作
物，或竹木為目的而使用其土地之權。以房屋占有土地而時效取得該土地之地上權者
，自應以房屋所有權人或有處分權者為取得時效者，僅居住該屋者，既非在該土地上
有房屋，即不能取得地上權；原告自陳其係提出戶籍謄本為證明占有文件，該戶籍謄
本至多可證明住居該屋之時間，縱由形式上審查，亦無法為該屋係其所有或有處分權
而為以房屋取得地上權者，被告本可逕命補正，其依職權查會稅捐機關，得知該屋房
屋稅登記之納稅義務人非原告（通常納稅義務人為所有權人或有處分權者），原告可
能非該屋之所有權人或有處分權者後，始命補正，並未違法，且此項亦非不能補正者
（系爭房屋據原告稱係違章建築，如係因建造而原始取得所有權者，得提出建造之證
明；如係原始所有權人輾轉移轉取得處分權者，其取得證明）。時效取得地上權登記
審查要點固非經法律授權訂定之法規，惟該要點於市面上許多六法全書或法規彙編等
均有刊載，極易查知（本件申請登記之代理人為孫明煌，業律師，更無不知如何查明
之理），被告通知補正書內記載該要點之款目，尚難認其通知補正內容不明。又申請
時土地登記規則第一百十三條雖未列明「應提供未違反土地使用管制證明」文件，惟
既曰合法占有取得地上權，占有使用土地違反土地使用管制法令，非合法占有者，不
得取得地上權，故被告依該要點規定命提出「未違反土地使用管制證明」文件，與土
地登記規則第一百十三條規定並無違背。何種文件為「未違反土地使用管制證明」文
件，可能情形不一，都市計畫分區使用證明僅其中一種，被告非通知其補提分區使用
證明，而通知「應提供未違反土地使用管制證明」文件，並無不合。原告未提出任何
「未違反土地使用管制證明」文件，而以信函略稱：該土地地目為建地目，原告亦作
建築使用，並不違反使用管制法令等語，惟查建地如都市計畫劃為計畫道路等公共設
施，地目未變更前，亦不得建築，原告僅以地目為建地，主張未違反使用管制法令，
難謂已照補正事項完全補正。而補正時間十五日，係土地登記規則所明定，被告依規
定時間命補正，亦無不法。至「與規定不符」，並非即無從補正，應視所違反之規定
能否補正而定，況不能補正，本應即駁回申請，而贅命補正後再予駁回，結果相同，
其駁回處分仍應予維持。末查原告未依被告八十四年五月十三日補正通知補正而遭被
告駁回，無論本次駁回所列八十四年五月十三日收件日期，是否原告等以前之申請所
改列或重新申請者，與本件申請應否駁回無關；被告八十四年二月二十八日補正通知
是否妥適，亦不影響原告未依被告八十四年五月十三日通知補正而應駁回之認定。綜
上所述，原告起訴論旨均無可採，原處分駁回其申請，並無違誤，一再訴願決定遞予
維持，俱無不合，原告之訴非有理由，應予駁回。
據上論結，本件原告之訴為無理由，爰依行政訴訟法第二十六條後段，判決如主文。
中    華    民    國     八十七      年      六      月      三十       日
                    行 政 法 院 第 一 庭
                                審 判 長 評  事      黃  鏡  清
                                         評  事      黃  合  文
                                         評  事      高  秀  真
                                         評  事      藍  獻  林
                                         評  事      黃  璽  君
右  正  本  證  明  與  原  本  無  異
                                         法院書記官  邱  彰  德
中    華    民    國     八十七      年      七      月       一        日
